【裁判字號】    98,重訴,195
【裁判日期】    990519
【裁判案由】    分割共有物
【裁判全文】
臺灣臺中地方法院民事判決             98年度重訴字第195號
原      告  丁○○
被      告  丙○○○
            戊○○
            甲○○
            乙○○
上列當事人間請求分割共有物事件，經本院於民國99年4月28日
言詞辯論終結，判決如下：
    主  文
原告之訴駁回。
訴訟費用由原告負擔。
    事實及理由
壹、原告訴之聲明：
    兩造共有坐落臺中市南區○○○○段163-13地號（下稱系爭
    土地），面積395平方公尺之土地，請求准予分割。
貳、事實摘要：
  一、兩造不爭執之事實，本院據以為本件判決之基礎：
    (一)臺中市○區○○○段163-13地號土地總面積為395平方公
      尺。
    (二)原告之應有部分為1174/2000，實際佔用如臺中市中山地
      政事務所土地複丈成果圖所示之E；被告丙○○○之應有
      部分為200/1000，實際佔用如臺中市中山地政事務所土地
      複丈成果圖所示之A；被告戊○○之應有部分為71/1000，
      實際佔用如臺中市中山地政事務所土地複丈成果圖所示之
      D；被告甲○○之應有部分為71/1000，實際佔用如臺中市
      中山地政事務所土地複丈成果圖所示之C；被告乙○○之
      應有部分為71/1000，實際佔用如臺中市中山地政事務所
      土地複丈成果圖所示之B。
    (三)原告於163-13地號土地實際使用之面積為100平方公尺，
      較其應有部分對應之權利範圍面積短少了131.865平方公
      尺。被告丙○○○於163-13地號土地實際使用之面積為61
      平方公尺，較其應有部分對應之權利範圍面積短少了18平
      方公尺。被告戊○○於163-13地號土地實際使用之面積為
      59平方公尺，逾越應有部分對應之權利範圍面積30.955平
      方公尺。被告甲○○於163-13地號土地實際使用之面積為
      111平方公尺，逾越應有部分對應之權利範圍面積82.955
      平方公尺。被告乙○○於163-13地號土地實際使用之面積
      為64平方公尺，逾越應有部分對應之權利範圍面積35.955
      平方公尺。
    (四)系爭土地未訂有不分割契約，且各共有人間無法達成分割
      協議。
    (五)各當事人所有，坐落系爭土地上之建物現值如下：
    1.原告：新臺幣（下同）359,800元。
    2.被告丙○○○：376,500元。
    3.被告甲○○：376,900元。
    4.被告乙○○：340,600元。
    5.被告戊○○：314,400元。
  二、本件關鍵爭點：
    (一)系爭土地依其使用目的是否不能分割？
    (二)若以原物及現占用狀況為分割，如何計算互相找補之金額
      ？
參、本院得心證之理由：
  一、關於上開爭點一：
    (一)按各共有人，得隨時請求分割共有物。但因物之使用目的
      不能分割或契約訂有不分割之期限者，不在此限。民法第
      823條第1項定有明文。再按本編建築技術用語，其他各編
      得適用，其定義如下：二十一、集合住宅：具有共同基地
      及共同空間或設備，並有三個住宅單位以上之建築物，建
      築技術規則建築設計施工編第1條亦有明文。
    (二)經查，系爭土地上現有如臺中市中山地政事務所土地複丈
      成果圖所示建物，業據本院會同臺中市中山地政事務所測
      繪複丈成果圖在卷可參。系爭土地上之建物型態為2層1座
      5戶，並留設面積136.82平方公尺之法定空地，此有臺中
      市工務局（73）中工建使字第1382號使用執照附卷可證，
      是上開5戶房屋，係一整體興建之建物，參以各共有人間
      共有法定空地、共用之樓梯及管線間等節，可見與一般公
      寓大廈區分所有建物之集合住宅無異。易言之，該建物自
      形式上觀察，雖以垂直於地面之方式，橫向分為5戶（一
      、二樓同為一戶），並各自編列門牌號碼，各戶之內部空
      間分屬於系爭土地共有人單獨所有，並各自擁有「建築改
      良物所有權狀」，惟並不足以認定為獨棟式之獨立建物，
      此等情形即類似於區分所有建物其專有部分獨立之空間分
      屬於各區分所有人之情形。蓋本件兩造所共有之系爭土地
      法定空地部分，及樓梯間、管線間垂直上下方之空間及土
      地，作為合法建物之建築基地及共用部分，應依法保留為
      法定空地及共用部分（參公寓大廈管理條例第3條第1項第
      4款），已因繼續供系爭建物使用、而為該建物及系爭土
      地利用所不可缺，從而，本件兩造所共有系爭土地確有因
      物之使用目的而不能分割之情事，依民法第823條第1項但
      書規定，即屬不能分割，故原告訴請就系爭土地判決分割
      ，於法未合，不能准許。
  二、末查，本件既認系爭土地因使用目的不能分割，則兩造間
      關於系爭土地以原物分配時，應如何計算互相補償金額之
      爭點（爭點二），自毋庸進而審究，併此敘明之。
肆、綜上所述，本件被告辯稱系爭土地有民法823條但書規定因
    物之使用目的不能分割之情形等語，為可採信，原告請求判
    決分割系爭共有物，不應准許。
伍、本件事證已臻明確，兩造其餘攻擊防禦方法，經審酌後，與
    判決結果不生影響，毋庸一一論列，併此敘明。
陸、結論：本件原告之訴為無理由，依民事訴訟法第78條，判決
    如主文。
中    華    民    國    99    年    5    月     19    日
                  民事第三庭  法  官  曹宗鼎
上正本係照原本作成。
如對本判決上訴，須於送達後20日內，向本院提出上訴狀。
中    華    民    國    99    年    5    月     19    日
                              書記官

司法院資訊處製作；財團法人民間司法改革基金會備份。
